【裁判字號】    97,保險上更(二),1
【裁判日期】    970930
【裁判案由】    給付保險金
【裁判全文】
臺灣高等法院高雄分院民事判決     97年度保險上更(二)字第1號
上  訴  人  交通部觀光局大鵬灣國家風景區管理處
法定代理人  乙○○
上  訴  人  空軍防空砲兵指揮部
法定代理人  丁○○
共同
訴訟代理人  周中臣律師
            黃錫耀律師
被上訴人    泰安產物保險股份有限公司
法定代理人  丙○○
訴訟代理人  甲○○
訴訟代理人  戊○○
上列當事人間因給付保險金事件，對於民國92年9 月10日臺灣屏
東地方法院91年度保險字第28號第一審判決，提起上訴，經最高
法院第二次發回更審，本院於97年9 月24日辯論終結，茲判決如
下：
    主  文
上訴駁回。
第二審（除確定部分外）、發回前第三審訴訟費用由上訴人負擔
。
    事 實 及 理 由
一、上訴人主張：訴外人馥立營造股份有限公司（下稱馥立公司
    ）因承攬伊「大鵬灣專案工程Ａ區第八標工程」（下稱系爭
    工程），而與被上訴人就伊已付與馥立公司之該工程預付款
    新台幣（下同）4297萬6000元之返還簽訂保證保險單，約定
    伊因馥立公司不履行系爭工程契約，而受有無法扣回工程預
    付款之損失，由被上訴人負責賠償。馥立公司於民國91年1
    月11日即未進場施作，而系爭工程預付款除扣回855 萬1328
    元外，有3442萬4672元尚未扣回，依約被上訴人即應賠償伊
    此未扣回之工程預付款，惟被上訴人僅給付伊2688萬2204元
    ，其餘754 萬2468元，迄未給付；因馥立公司違約停工，伊
    重新發包，受有差價627 萬718 元之損害，並得請求1762萬
    160 元之逾期罰款，自得主張抵銷等情，爰求為命被上訴人
    給付680 萬4559元並加付法定遲延利息之判決（上訴人請求
    被上訴人給付73萬7909元本息部分，已判決上訴人勝訴確定
    ）。於本院聲明：(一)原判決除確定部分外廢棄。(二)上開廢棄
    部份，被上訴人應再給付上訴人680 萬4559元及自91年11月
    15日迄算之法定遲延利息。
二、被上訴人則以：系爭工程中之第7 期及第8 期工程均已完成
    估驗計價，而已完工尚未估驗之工程部分，經伊委任訴外人
    欣榮保險公證人有限公司會同上訴人所委託之訴外人即系爭
    工程監造單位大廈建築師事務所代表翟會東及工程師曾吉純
    清點結果，工程款則有115 萬2617元，連同第7 期及第8 期
    工程估驗款，上訴人均可自其中扣回部分預付款，故上訴人
    因無法扣回預付款所受之損害，依系爭工程預付款保證保險
    單條款第7 條之約定，即不應包括此可扣回之預付款在內等
    語，資為抗辯。於本院聲明：(一)除確定部分外，上訴駁回。
    (二)如受不利判決，請准以彰化商業銀行可轉讓定期存單供擔
    保，宣告免為假執行。
三、不爭執事項：
  (一)馥立公司承攬上訴人「大鵬灣專案工程Ａ區第八標工程」。
    馥立公司已領取系爭工程預付款4297萬6000元，該公司為擔
    保預付款之返還乃與被上訴人簽訂工程預付款保證保險契約
    （下稱系爭保險契約）。
  (二)上開預付款除就馥立公司共完成之六期工程估驗款中，扣回
    855 萬1328元，及被上訴人已經給付上訴人預付款保證保險
    金2688萬2204元外，尚餘754 萬2468元未返還。
  (三)馥立公司於91年1 月11日即未進場施作。
  (四)馥立公司與上訴人為系爭工程之進行，於同契約第15條就第
    1 項就履約保證金為約定，且亦進而另簽訂履約保證保險契
    約，並同以被上訴人為保險人。
  (五)至如本件系爭工程業已完工（馥立公司確定不再施工亦同）
    之情形下，既確定不再有分段施工請領各期估驗款，則上訴
    人與馥立公司間僅生如何結算問題。
  (六)馥立公司至第8 期的施工總價為8840萬9648元，至第7 期應
    扣除預付款金額為1128萬2005元，至第8 期1514萬4549元，
    第7 期應付估驗款819 萬2033元，第8 期應付估驗款1158萬
    7632元，均包含保留款在內。
  (七)上訴人於91年3月11日向被上訴人辦理出險事宜。
  (八)被上訴人於91年4 月4 日會同上訴人所委託之監造單位翟會
    東及工程師曾吉純進入工程現場進行工程進度之核對與清點
    ，報告內容為：
    1、軍士官俱樂部大樓部分：（Ａ）外牆射出還原碼已完成
       貼掛，但尚未勾縫者，金額為23萬2740元。（Ｂ）大樓
       內部不同規格之鋁窗窗框裝設完畢，但尚未安裝玻璃者
       ，金額為18萬5000元。（Ｃ）屋頂及陽台高度90公分之
       欄杆已完成80％，金額為23萬4035元。
    2、親屬接待中心共6 棟，其屋內牆面之水泥粉刷及水泥漆
       已完成一底一度者，金額為19萬5480元。
    3、教室大樓外圍排水溝除溝蓋板及水泥粉刷未完成外，其
       餘已完成部分之金額為18萬1000元。
    4、馥立公司自90年12月19日起至91年1 月11日止，因施工
       所花費之勞工安全費用為12萬4362元。
    5、以上共計115 萬2617元。
  (九)上述1 、2 、3 項合計，馥立公司已完工尚未估驗之工程款
    應為102 萬8255元。
  (十)原結算之勞工安全費用已溢算39萬4241元。
  (十一)馥立公司已施作之工程價值為8904萬3662元（8840萬9648元
    -39 萬4241元+102萬8255元）。
  (十二)馥立公司至91年1 月11日止之估驗金額，依系爭合約第18項
    第1 款約定，應扣回預付款之部分金額為4606萬7662元（89
    04萬3662元-4297 萬6000元），應扣回預付款為1535萬5887
    元（4606萬7662元x1/3）。
四、上訴人主張：因馥立公司未依系爭契約之規定，完成簽認覆
    核之估驗程序，又有落後進度達百分之5 以上之得暫停付款
    之原因，故第7 期以後施工部分之款項，馥立公司依約尚不
    得請求付款，被上訴人自亦不得以之為計算扣回預付款之基
    礎。又重新發包，上訴人受有差價627 萬718 元之損害，並
    得請求1762萬160 元之逾期罰款，故經結算後，被上訴人已
    無可扣抵之金額云云，經查：
  (一)馥立公司因承攬系爭工程，而與被上訴人就伊已付與馥立公
    司之該工程預付款4297萬6000元之返還簽訂保證保險單，約
    定伊因馥立公司不履行系爭工程契約，而受有無法扣回工程
    預付款之損失，由被上訴人負責賠償。依系爭工程契約第5
    條第18項第1 款第4 目之規定：「預付款... 於本工程每期
    估驗計價付款時，應自估驗金額達契約總價20％起迄至80％
    止，併隨估驗計價逐期平均扣回，作為預付款之償還，至預
    付款清償為止」；另依同條項第2 款第1 目規定：「本工程
    自開工日起，每15日估驗計價撥付估驗款1 次，估驗時應由
    乙方（指馥立公司）提出估驗明細單，經甲方（指上訴人）
    核符簽認，並轉呈甲方上級主管機關完成複核後，於5 日（
    不含例假日）內付款，．．」；及同條項第3 款第1 目規定
      ：「工程實際進度，非可歸責於甲方之事由，落後預定進
    度達5 ％以上者，甲方即上訴人得暫停給付估驗款，至停止
    付款原因消除為止」。上訴人自陳：系爭預付款，就馥立公
    司已完成之6 期工程估驗款中，扣回855 萬1328元，第7 期
    、第8 期估驗款，因馥立公司工程進度落後超過百分之5 ，
    而暫停付款。至如本件系爭工程業已完工（馥立公司確定不
    再施工亦同）之情形下，既確定不再有分段施工請領各期估
    驗款，則上訴人與馥立公司間僅生如何結算問題等情屬實，
    足認第7 期、第8 期工程已完成估驗，因馥立公司工程進度
    落後超過百分之5 ，而暫停付款。本件系爭工程馥立公司於
    91年1 月11日即未進場施作，上訴人重新發包，系爭工程業
    已全部完工等情，為兩造所不爭，自堪信實。綜上，馥立公
    司所施作之工程，因全部工程業已完工，應行結算程序，之
    前第7 期、第8 期暫停付款之原因應認業已消滅甚明。
  (二)經上訴人結算，馥立公司至第8 期的施工總價為8840萬9648
    元，應扣除預付款金額1514萬4549元，應付估驗款1158萬76
    32元（包含保留款在內）；第8 期至停工前所施作部分，被
    上訴人於91年4 月4 日會同上訴人所委託之監造單位翟會東
    及工程師曾吉純進入工程現場進行工程進度之核對與清點結
    果：(1)軍士官俱樂部大樓部分：（Ａ）外牆射出還原碼已完
    成貼掛，但尚未勾縫者，金額為23萬2740元。（Ｂ）大樓內
    部不同規格之鋁窗窗框裝設完畢，但尚未安裝玻璃者，金額
    為18萬5000元。（Ｃ）屋頂及陽台高度90公分之欄杆已完成
    80％，金額為23萬4035元。(2)親屬接待中心共6 棟，其屋內
    牆面之水泥粉刷及水泥漆已完成一底一度者，金額為19萬5
    480 元。(3)教室大樓外圍排水溝除溝蓋板及水泥粉刷未完成
    外，其餘已完成部分之金額為18萬1000元。合計，馥立公司
    已完工尚未估驗之工程款應為102 萬8255元；原結算之勞工
    安全費用已溢算39萬4241元；因此馥立公司已施作之工程價
    值應為8904萬3662元（8840萬9648元-39 萬4241元+102萬82
    55元）；馥立公司至91年1 月11日停工前之可請領之工程款
    ，依系爭合約第18項第1 款約定，應扣回預付款之部分金額
    為4606萬7662元（8904萬3662元-4297 萬6000元），應扣回
    預付款為1535萬5887元（4606萬7662元x1/3）等情，為兩造
    所不爭執。
  (三)查系爭保險契約係為確保馥立公司所領預付款之返還而簽訂
    ，此由馥立公司與上訴人為系爭工程之進行，除於系爭工程
    契約第5 條第18項第1 款第5 目就預付款之保證為約定，並
    因而簽訂系爭保險契約外；另於同契約第15條就第1 項就履
    約保證金為約定，且亦進而另簽訂金額為2148萬8000元之履
    約保證保險契約，並同以被上訴人為保險人。上訴人依據上
    開2 保險契約起訴請求給付保險金，經原審法院將請求給付
    履約保證金保險契約部份移轉管轄由台灣台北地方法院以92
    年保險字第120 號審理，該院以本案判決結果影響該案之判
    斷為由，裁定在本案判決確定前停止訴訟程序在案，有台灣
    台北地方法院民事裁定1 份在卷可稽（本院卷55頁），應認
    兩造於簽立系爭保險契約及履約保險契約時，對各該保險契
    約所欲擔保之對象及範圍，已截然劃分而無混淆誤認之虞。
  (四)次查，工程實務所以採行預付款模式（依民法規定承攬原則
    上為報酬後付），其最主要理由無非提供承攬人充裕資金，
    俾承攬人不致因資金短絀影響工程之施作，此由系爭工程不
    但採行預付款方式以契約總價20％即4297萬6000元為預付款
    外，同時約定於工程每期估驗計價付款時，應自估驗金額達
    契約總價20％起才開始扣回並扣至80％止，併隨估驗計價逐
    期平均扣回，作為預付款之償還，至預付款償清為止，有兩
    造不爭執之系爭工程契約第5 條第18項第1 款第1 、4 目可
    稽。執此，應認上開扣回約定，屬限制定作人即上訴人提前
    要求扣回所為之約定，如此預付款方不致有名無實。反之，
    對承攬人言，如其主張提前自估驗款中扣回或要求還清，自
    無不可。而系爭保險契約無非為保障上訴人預付款之收回所
    為約定。且由系爭保險契約第2 條第2 項不保事項，明揭「
    工程契約所訂工程預付款以外之任何損失本公司不負賠償責
    任」等字（原審(一)卷31頁）足徵，系爭保險契約所擔保者專
    指系爭工程預付款之返還而已；換言之，如有工程款可扣回
    預付款，仍應先就此扣回，此亦為雙方上開訂約真意及旨趣
    所在。基此，有關預付款之扣回方式即應依上開訂約原意，
    先就馥立公司可請領之工程款中依上開扣回約定扣回，如有
    不足，方可對被上訴人依系爭保險契約請求，庶幾符合系爭
    保險契約在擔保預付款之終局返還之締約真意。上訴人主張
    馥立公司上述可得請領之工程款，應先抵充上訴人違約停工
    所受損害云云，顯與上述契約之特別約定有違，並無足採。
  (五)又，馥立公司截至第6 期估驗完成已受領5664萬7155元，有
    第7 期估驗款計算表可憑（原審(一)卷108 頁），而其施作部
    分可得請領之工程款為8904萬3662元，應扣回預付款為1535
    萬5887元，業如上述，尚有1704萬0620元工程款未領，可供
    抵充違約停工所受損害，如有不足，尚得依履約保證金保險
    契約請求被上訴人補足，並無損上訴人之權益，附此敘明。
五、綜上所述，本件上訴人預付款債權為4297萬6000元，應扣回
    預付款為1535萬5887元，除被上訴人已付2688萬2204元外，
    被上訴人應再給付73萬7909元（已確定部分）等情，為兩造
    所不爭執。職是，上訴人依據系爭保險契約，請求被上訴人
    在上開金額外，再給付680 萬4559元本息部份，為無理由，
    不應准許，其假執行之聲請亦失所附麗，應併予駁回。原審
    就此為上訴人敗訴之判決，及駁回其假執行之聲請，並無不
    合。上訴意旨指摘原判決不當，求予廢棄改判，為無理由，
    應予駁回。
六、據上論結，本件上訴為無理由，依民事訴訟法第449 條第1
    項、第78條，第85條第1項前段，判決如主文。
中    華    民    國    97    年    9     月    30    日
                            民事第四庭
                                審判長法官  蔡文貴
                                法      官  黃科瑜
                                法      官  陳真真
以上正本證明與原本無異。
如對本判決上訴，須於判決送達後20日內向本院提出上訴狀，其
未表明上訴理由者，應於上訴後20日內向本院提出上訴理由書（
均須按他造當事人之人數附繕本）。上訴時應提出委任律師或具
有律師資格之人之委任狀，並依附註條文規定辦理。
中    華    民    國    97    年    10    月    1     日
                                書  記  官  馬蕙梅
民事訴訟法第466 條之1 ：
對於第二審判決上訴，上訴人應委任律師為訴訟代理人，但上訴
人或其法定代理人具有律師資格者，不在此限。
上訴人之配偶、三親等內之血親、二親等內之姻親，或上訴人為
法人、中央或地方機關時，其所屬專任人員具有律師資格並經法
院認適當者，亦得為第三審訴訟代理人。
第1 項但書及第2 項情形，應於提起上訴或委任時釋明之。


司法院資訊處製作；財團法人民間司法改革基金會備份。
